ACORDAO-COMPLETO-2538809

ACÓRDÃO 2316/2022 ATA 40/2022 - PLENÁRIO

VISTOS, relatados e discutidos estes autos referentes à Tomada de Contas Especial instaurada pelo Banco do Nordeste do Brasil S.A., em decorrência de saques fraudulentos em contas correntes e de poupanças de clientes da Agência São Benedito/CE, que geraram para a instituição financeira a obrigação de reparar as transações lesivas, bem como subtração de montante do numerário da tesouraria.  
ACORDAM os Ministros do Tribunal de Contas da União, reunidos em sessão do Plenário, ante as razões expostas pelo Relator, em: 
9.1. com fundamento nos arts. 1º, inciso I, 16, inciso III, alínea "d", 19, caput, e 23, inciso III, da Lei 8.443/1992, julgar irregulares as contas do Sr. João Maciel Júnior e condená-lo ao pagamento das importâncias abaixo especificadas, atualizadas monetariamente e acrescidas dos juros de mora, calculados a partir das datas discriminadas até a efetiva quitação do débito, fixando-lhe o prazo de 15 (quinze) dias, a contar do recebimento da notificação, para que comprove, perante o Tribunal (art. 214, inciso III, alínea "a", do Regimento Interno/TCU) , o recolhimento das referidas quantias ao Banco do Nordeste do Brasil S/A, nos termos da legislação em vigor:
	Data de ocorrência
	Valor histórico (R$) 

	2/1/2018
	49.000,00

	2/1/2018
	46.000,00

	2/1/2018
	48.000,00

	9/4/2018
	48.000,00

	9/4/2018
	45.000,00

	10/4/2018
	32.000,00

	16/4/2018
	70.000,00

	20/4/2018
	48.000,00

	20/4/2018
	49.000,00

	20/4/2018
	20.000,00

	20/4/2018
	45.000,00

	20/4/2018
	45.000,00

	23/4/2018
	30.000,00

	23/4/2018
	17.000,00

	23/4/2018
	49.000,00

	23/4/2018
	49.000,00

	23/4/2018
	39.000,00

	23/4/2018
	49.000,00

	24/4/2018
	46.000,00

	24/4/2018
	45.000,00

	24/4/2018
	7.000,00

	24/4/2018
	49.000,00

	9/7/2018
	48.000,00

	9/7/2018
	7.000,00

	10/7/2018
	45.000,00

	10/7/2018
	45.000,00

	10/7/2018
	48.000,00

	11/7/2018
	30.000,00

	11/7/2018
	48.000,00

	13/7/2018
	48.000,00

	13/7/2018
	15.000,00

	13/7/2018
	49.000,00

	13/7/2018
	5.000,00

	13/7/2018
	49.000,00

	18/7/2018
	173.470,00

9.2. aplicar a multa prevista no art. 57 da Lei 8.443/1992 ao Sr. João Maciel Júnior, no valor de R$ 200.000,00 (duzentos mil reais) , fixando-lhe o prazo de 15 (quinze) dias, a contar da notificação, para que comprove, perante o Tribunal (art. 214, inciso III, alínea "a", do Regimento Interno/TCU) , o recolhimento da dívida ao Tesouro Nacional, atualizada monetariamente desde a data do presente Acórdão até a do efetivo recolhimento, caso paga após o vencimento, na forma da legislação em vigor;
9.3. autorizar, caso requerido, nos termos do art. 26 da Lei 8.443/1992 c/c o art. 217 do Regimento Interno/TCU, o parcelamento das dívidas em até 36 (trinta e seis) parcelas mensais e sucessivas, sobre as quais incidirão os correspondentes acréscimos legais (débito: atualização monetária e juros de mora; multa: atualização monetária) , esclarecendo ao responsável que a falta de pagamento de qualquer parcela importará no vencimento antecipado do saldo devedor, sem prejuízo das demais medidas legais;
9.4. autorizar, desde logo, a cobrança judicial das dívidas, com fulcro no art. 28, inciso II, da Lei 8.443/1992, caso não atendida a notificação; 
9.5. considerar graves as condutas praticadas pelo Sr. João Maciel Júnior, nos termos do art. 60 da Lei 8.443/1992 e do art. 270, § 1º, do Regimento Interno/TCU;
9.6. inabilitar o Sr. João Maciel Júnior para o exercício de cargo em comissão ou função de confiança no âmbito da Administração Pública Federal, por um prazo de 5 (cinco) anos, nos termos do art. 60 da Lei 8.443/1992, c/c os arts. 15, inciso I, alínea "i", e 270 do Regimento Interno/TCU; e
9.7. dar ciência deste Acórdão à Procuradoria da República no Estado do Ceará, para adoção das medidas que entender cabíveis, nos termos do § 3º do art. 16 da Lei 8.443/1992, c/c o § 7º do art. 209 do Regimento Interno/TCU, bem como ao Banco do Nordeste do Brasil S/A, para ciência.

Tomada de contas especial instaurada em razão da realização de saques fraudulentos em contas correntes e de poupanças de clientes, que geraram para a instituição financeira a obrigação de reparar as transações lesivas.

Banco do Nordeste do Brasil S/A.

3. Responsável: João Maciel Júnior (XXX.773.803-XX).

13.1. Ministros presentes: Vital do Rêgo (na Presidência), Walton Alencar Rodrigues, Benjamin Zymler, Augusto Nardes, Jorge Oliveira e Antonio Anastasia.
13.2. Ministros-Substitutos convocados: Augusto Sherman Cavalcanti e Marcos Bemquerer Costa (Relator).
13.3. Ministro-Substituto presente: Weder de Oliveira.

MARCOS BEMQUERER

Trata-se da Tomada de Contas Especial instaurada pelo Banco do Nordeste do Brasil S.A. em desfavor do Sr. João Maciel Júnior, Gerente Executivo M1, em razão da realização de saques fraudulentos em contas correntes e de poupanças de clientes, que geraram para a instituição financeira a obrigação de reparar as transações lesivas.
2	A Secretaria Federal de Controle Interno certificou a irregularidade das presentes contas (peça 21) e a autoridade ministerial atestou haver tomado conhecimento dessa conclusão (peça 23) .
3.	Neste Tribunal, a Secretaria de Controle Externo de Tomada de Contas Especial - SecexTCE promoveu a citação do Sr. João Maciel Júnior, Gerente Executivo M1, para que recolhesse aos cofres da entidade o montante de R$ 173.470,00 subtraído do numerário da tesouraria, além da quantia referente a 34 parcelas de dano causado no período de 02/01 a 13/07/2018, cujos valores originais totalizaram R$ 1.362.000,00, e/ou para que apesentasse alegações de defesa quanto à realização de saques fraudulentos em contas correntes e de poupanças da agência de São Benedito/CE, sem prévia autorização desses clientes, com posterior transferência dos recursos para contas de terceiros, e subsequente apropriação indevida dos recursos das operações fraudulentas, com ofensa ao art. 37, caput, da Constituição Federal e às seguintes Normas Internas do BNB: Manual 1024-15-02 - Normas de Conduta (Versão 007, de 09/03/2018, em vigor) , no seu item 3.17.14, e Normativo Interno 3303 - Manual de Procedimentos - Operações Financeira e Serviços: Título  4 - Poupança Rural, Capítulo 6 - Retiradas (Versão 001 -  07/07/2011, em vigor) .
4. 	Restaram frustradas as tentativas de citação por via postal em endereços provenientes da base de dados da Receita Federal do Brasil e do Registro Nacional de Carteira de Habilitação (peças 32 e 37) , objeto dos ofícios constantes às peças 33, 34, 38 e 39, conforme comprovam os avisos de recebimentos devolvidos pelos correios (35, 36, 40 e 41) . Por conseguinte, o Responsável foi citado pelo Edital 0495/2022 da Secretaria de Gestão de Processos (peça 42) , publicado no Diário Oficial da União de 31/3/2022 (peça 43) . 
5.	Transcorrido o prazo para defesa, o Responsável se manteve silente, tendo o Auditor Federal de Controle Externo da SecexTCE examinado a matéria e formulado proposta de encaminhamento de mérito na instrução à peça 45, que contou com a concordância do Diretor Técnico e do Secretário de Controle Externo (peças 46 e 47) : 
"EXAME TÉCNICO
Da validade das notificações
18.	Preliminarmente, cumpre tecer breves considerações sobre a forma como são realizadas as comunicações processuais no TCU. A esse respeito, destacam-se o art. 179 do Regimento Interno/TCU (Resolução 155/2002) e os arts. 3º e 4º, inciso III, § 1º, da Resolução TCU 170/2004, in verbis:
Regimento Interno/TCU
'Art. 179. A citação, a audiência ou a notificação, bem como a comunicação de diligência, farse-ão:
I - mediante ciência da parte, efetivada por servidor designado, por meio eletrônico, fac-símile, telegrama ou qualquer outra forma, desde que fique confirmada inequivocamente a entrega da comunicação ao destinatário;
II - mediante carta registrada, com aviso de recebimento que comprove a entrega no endereço do destinatário;
III - por edital publicado no Diário Oficial da União, quando o seu destinatário não for localizado'
Resolução TCU 170/2004
'Art. 3º As comunicações serão dirigidas ao responsável, ou ao interessado, ou ao dirigente de órgão ou entidade, ou ao representante legal ou ao procurador constituído nos autos, com poderes expressos no mandato para esse fim, por meio de:
I - correio eletrônico, fac-símile ou telegrama;
II - servidor designado;
III - carta registrada, com aviso de recebimento;
IV - edital publicado no Diário Oficial da União, quando o seu destinatário não for localizado, nas hipóteses em que seja necessário o exercício de defesa.
Art. 4º. Consideram-se entregues as comunicações:
I - efetivadas conforme disposto nos incisos I e II do artigo anterior, mediante confirmação da ciência do destinatário;
II - realizadas na forma prevista no inciso III do artigo anterior, com o retorno do aviso de recebimento, entregue comprovadamente no endereço do destinatário;
III - na data de publicação do edital no Diário Oficial da União, quando realizadas na forma prevista no inciso IV do artigo anterior.
§ 1º O endereço do destinatário deverá ser previamente confirmado mediante consulta aos sistemas disponíveis ao Tribunal ou a outros meios de informação, a qual deverá ser juntada ao respectivo processo.'
19.	Bem se vê, portanto, que a validade da citação via postal não depende de que o aviso de recebimento seja assinado pelo próprio destinatário da comunicação, o que dispensa, no caso em tela, a entrega do AR em 'mãos próprias'. A exigência da norma é no sentido de o Tribunal verificar se a correspondência foi entregue no endereço correto, residindo aqui a necessidade de certeza inequívoca. 
20.	Não é outra a orientação da jurisprudência do TCU, conforme se verifica dos julgados a seguir transcritos:
'São válidas as comunicações processuais entregues, mediante carta registrada, no endereço correto do responsável, não havendo necessidade de que o recebimento seja feito por ele próprio.' (Acórdão 3648/2013-TCU-Segunda Câmara, Relator Min. José Jorge) 
'É prescindível a entrega pessoal das comunicações pelo TCU, razão pela qual não há necessidade de que o aviso de recebimento seja assinado pelo próprio destinatário. Entregandose a correspondência no endereço correto do destinatário, presume-se o recebimento da citação.' (Acórdão 1019/2008-TCU-Plenário, Relator Min. Benjamin Zymler) 
'As comunicações do TCU, inclusive as citações, deverão ser realizadas mediante Aviso de Recebimento - AR, via Empresa Brasileira de Correios e Telégrafos, bastando para sua validade que se demonstre que a correspondência foi entregue no endereço correto.' (Acórdão 1526/2007-TCU-Plenário, Relator Min. Aroldo Cedraz) 
21.	A validade do critério de comunicação processual do TCU foi referendada pelo Supremo Tribunal Federal, nos termos do julgamento do MS-AgR 25.816/DF, por meio do qual se afirmou a desnecessidade da ciência pessoal do interessado, entendendo-se suficiente a comprovação da entrega do 'AR' no endereço do destinatário:
'Ementa: Agravo Regimental. Mandado de Segurança. Desnecessidade de intimação pessoal das decisões do Tribunal de Contas da União. Art. 179 do Regimento Interno do TCU. Intimação do ato impugnado por carta registrada, iniciado o prazo do art. 18 da Lei nº 1.533/51 da data constante do aviso de recebimento. Decadência reconhecida. Agravo improvido.
O envio de carta registrada com aviso de recebimento está expressamente enumerado entre os meios de comunicação de que dispõe o Tribunal de Contas da União para proceder às suas intimações.
O inciso II do art. 179 do Regimento Interno do TCU é claro ao exigir apenas a comprovação da entrega no endereço do destinatário, bastando o aviso de recebimento simples.' 
Da revelia do responsável João Maciel Júnior
22.	No caso vertente, a citação do responsável (João Maciel Júnior) se deu em endereços provenientes de pesquisas de endereços realizadas pelo TCU (vide parágrafos acima) , porquanto, devido ao insucesso de realizar a citação em endereços constantes na base de dados da Receita custodiada pelo TCU (peça 30) , buscou-se a notificação em endereços provenientes das bases de dados públicas custodiadas pelo TCU (TSE e Renach - peças 31, 32 e 37) e das bases de dados do próprio TCU. A entrega dos ofícios citatórios nesses endereços não ficou comprovada, razão pela qual promoveu-se a notificação por edital publicado no Diário Oficial da União (peça 42) .
23. Importante destacar que, antes de promover a citação por edital, para assegurar a ampla defesa, buscaram-se outros meios possíveis para localizar e citar o responsável, nos limites da razoabilidade, fazendo juntar aos autos informação comprobatória dos diferentes meios experimentados que restaram frustrados, tal como se demonstrou no item anterior da presente instrução (Acórdão 4851/2017-TCU-Primeira Câmara, Relator Ministro-Substituto Augusto Sherman Cavalcanti) .
24.	Nos processos do TCU, a revelia não leva à presunção de que seriam verdadeiras todas as imputações levantadas contra os responsáveis, diferentemente do que ocorre no processo civil, em que a revelia do réu opera a presunção da verdade dos fatos narrados pelo autor (Acórdãos Plenários 1.009/2018, Relator Min. Bruno Dantas; 2.369/2013 e 2.449/2013, Relator Min. Benjamin Zymler) . Dessa forma, a avaliação da responsabilidade do agente não pode prescindir da prova existente no processo ou para ele carreada. 
25.	Ao não apresentar sua defesa, o responsável deixou de produzir prova da regular aplicação dos recursos sob sua responsabilidade, em afronta às normas que impõem aos gestores públicos a obrigação legal de, sempre que demandados pelos órgãos de controle, apresentar os documentos que demonstrem a correta utilização das verbas públicas, a exemplo do contido no art. 93 do Decreto-lei 200/1967: 'Quem quer que utilize dinheiros públicos terá de justificar seu bom e regular emprego na conformidade das leis, regulamentos e normas emanadas das autoridades administrativas competentes.' 
26.	Mesmo as alegações de defesa não sendo apresentadas, considerando o princípio da verdade real que rege esta Corte, procurou-se buscar, em manifestações dos responsáveis na fase interna desta Tomada de Contas Especial, se havia algum argumento que pudesse ser aproveitado a seu favor.
27.	Os argumentos apresentados na fase interna (peças 6, 12 e 13) não elidem as irregularidades apontadas.
28.   No caso em tela, recebida denúncia de cliente do Banco do Nordeste sobre a existência de saques em conta corrente de sua titularidade, vinculada à Agência 048 - São Benedito/CE, nos valores de R$ 19.000,00 e R$ 30.000,00, sem a sua devida autorização, instaurou-se procedimento de apuração dos fatos.
29.	Auditoria Interna do BNB verificou que os mencionados saques foram efetuados no terminal aberto pelo empregado João Maciel Júnior. Expandindo as investigações, identificaram-se outros saques em contas de diversos clientes, efetuados pelo mesmo empregado, concluindo que foram realizadas diversas transações irregulares em contas de vários clientes, conforme abaixo transcrito (peça 7, p. 1-15) .
'39. Do exame de admissibilidade da demanda da auditoria registrada no S503 - Sistema de Automação das Atividades da Auditoria (SA3) em 25/07/2018, sob o número 2018268, versa a presente conclusão sobre irregularidades envolvendo saques em contas de poupança e conta corrente de diversos clientes e diferença de numerário da reserva 'a menor', identificados na Agência 048 - São Benedito - CE, envolvendo o gerente executivo João Maciel Júnior, matrícula F133957. 
40. Registra-se que foi possível comprovar a ação dolosa do empregado João Maciel Júnior, matrícula FI33957, ao realizar 34 (trinta e quatro) transações de saques em contas de poupança e contas correntes de clientes da Agência, haja vista terem sido localizados 13 formulários de retirada de poupança e 02 cheques avulsos autenticados no caixa, mas não assinados pelos clientes, bem como em razão da não localização de documentos que comprovassem a autorização dos clientes para outros 19 (dezenove) saques.'
30.	Diante dos fatos apurados, instaurou-se Processo Administrativo Disciplinar 2018595, no qual se concluiu pela responsabilização João Maciel Júnior, então Gerente Executivo M1, pelo dano causado ao Erário (peça 7, p. 16-32) .
31.	Ressalte-se que o sindicado, em sua defesa, reconheceu a prática irregular. Contudo, suas alegações não foram acatadas:
'45. Passa-se à análise dessa auditoria quanto às alegações do Sr. Maciel Junior. 
46. Trata-se de empregado que confessou literalmente (fls. 62 e 64) a realização de saques indevidos na conta poupança de cliente, utilizando-se da prerrogativa da função de Gerente Executivo da Agência São Benedito (CE) , 048. Ademais, afirmou em defesa que do total sinalizado já havia ressarcido parte do valor, mas que ainda haveria a necessidade de repor R$ 610.470,00 (...) , o que corresponde a todos os saques efetivados em julho/2018 e à diferença registrada na reserva da citada unidade em 18/07/2018. (fl. 64) 
47. Agrava a situação do Sr. João Maciel Júnior o fato de ser uma conduta habitual e reiterada, uma vez que se constataram saques em janeiro, abril e julho de 2018 (fls. 07 a 17-V; 24 a 26 e 41 a 41-V) . Vale mencionar que a consulta feita no âmbito do Exame de Admissibilidade foi de 02/01/2018 a 13/07/2018, mas que se o período fosse expandido haveria possibilidade de encontrar outros movimentos fraudulentos realizados pelo empregado citado. Nesse contexto, o próprio Maciel Júnior assumiu que não realizou saques indevidos da conta de depósito de cliente para repor uma diferença que havia acumulado desde setembro de 2017, cuja causa não foi especificada (fl. 62) 
48. Apesar de mencionar em defesa que sempre exerceu sua função com proatividade, respeito e honestidade, não foram essas as condutas evidenciadas. Ao contrário, o Sr. Maciel Junior afirmou que não realizava a conciliação diária entre os valores registrados no mapa de caixa e aquele efetivamente existente no cofre da reserva (fl. 64) e assim não há como considerá-lo proativo. Depois, utilizando-se da função gerencial retirava recursos indevidamente da conta de clientes e do numerário do Banco, faltando com o respeito para com terceiros e para com a Instituição Financeira que o remunerava como empregado (BNB) . E por último, chama-se de honesto, conforme dicionário Houaiss, aquele que 'procede ou se enquadra rigorosamente dentro das regras de uma ética socialmente aceita', mas o que se evidenciou foi um empregado praticando atos de forma fraudulenta e dolosa, assumindo todos os riscos inerentes a essa conduta inaceitável. 
49. Por todo o exposto e considerando a confissão feita quanto a realização de saques indevidos nas contas dos clientes e à diferença de RS 173.470,00 (...) registrada na reserva da Agência São Benedito (CE) - 048 (fls. 62 e 64) , mantém-se a responsabilidade do empregado João Maciel Júnior, F133957, pelas ocorrências listadas na matriz de Apontamentos (fls. 45-V e 46) .'
32.	No julgamento do PAD 2018295, o Comitê Disciplinar ratificou o entendimento pela responsabilização do então empregado e decidiu rescindir seu contrato de trabalho, por justa causa.
33.	A teor do constante dos processos de sindicância e de auditoria interna do BNB, o responsável, contrariando normativos internos da empresa, utilizou-se de meios, a partir de operações em seu próprio terminal, para acesso à conta bancária de clientes, permitindo a realização de saques sem cartão magnético e cheques avulsos, sem assinatura do cliente e titular das contas, em seu próprio benefício. Dessa forma, de acordo com o art. 71, inciso, II, segunda parte, da Constituição Federal/1988, o tribunal julgará as contas de qualquer pessoa física ou jurídica, pública ou privada, que der causa a perda, extravio ou outra irregularidade de que resulte prejuízo ao erário público. Por sua vez, de acordo com os arts. 876, 884 e 927 da Lei 10.406/2002, todo aquele que recebeu o que não lhe era devido fica obrigado a restituir. Portanto, o Sr. João Maciel Júnior deve devolver os valores que ele se apropriou indevidamente.
34.	Em se tratando de processo em que a parte interessada não se manifestou acerca das irregularidades imputadas, não há elementos para que se possa efetivamente aferir e reconhecer a ocorrência de boa-fé na conduta dos responsáveis, podendo este Tribunal, desde logo, proferir o julgamento de mérito pela irregularidade das contas, conforme os termos dos §§ 2º e 6º do art. 202 do Regimento Interno/TCU (Acórdãos da 1ª Câmara: 2.064/2011, Relator Min. Ubiratan Aguiar, 6.182/2011, Relator Min.Subst. Weder de Oliveira, 4.072/2010, Relator Min. Valmir Campelo, e 1.189/2009, Relator Min.Subst. Marcos Bemquerer Costa; e Acórdão 731/2008-TCU-Plenário, Relator Min. Aroldo Cedraz) . 
35.	Dessa forma, o responsável João Maciel Júnior deve ser considerado revel, nos termos do art. 12, § 3º, da Lei 8.443/1992, devendo as contas serem julgadas irregulares, condenando-o ao [pagamento do] débito apurado e aplicando-lhe a multa prevista no art. 57 da Lei 8.443/1992.
Prescrição da Pretensão Punitiva
36.	Vale ressaltar que a pretensão punitiva do TCU, conforme Acórdão 1441/2016-TCU-Plenário, Relator Benjamin Zymler, que uniformizou a jurisprudência acerca dessa questão, subordina-se ao prazo geral de prescrição indicado no art. 205 do Código Civil, que é de dez anos, contado da data de ocorrência da irregularidade sancionada, nos termos do art. 189 do Código Civil, sendo este prazo interrompido pelo ato que ordenar a citação, a audiência ou a oitiva do responsável.
37. No caso em exame, não ocorreu a prescrição, uma vez que a irregularidade sancionada ocorreu em 18/7/2018, e o ato de ordenação da citação ocorreu em 28/9/2021.
CONCLUSÃO
38. 	Em face da análise promovida na seção 'Exame Técnico', verifica-se que o responsável João Maciel Júnior não logrou comprovar a boa e regular aplicação dos recursos; instado a se manifestar, optou pelo silêncio, configurando a revelia, nos termos do § 3º do art. 12 da Lei 8.443/1992. Ademais, inexistem nos autos elementos que demonstrem a boa-fé do responsável ou a ocorrência de outras excludentes de culpabilidade.
39.	Verifica-se também que não houve a prescrição da pretensão punitiva, conforme análise já realizada.
40.	Tendo em vista que não constam dos autos elementos que permitam reconhecer a boa-fé do responsável, sugere-se que as suas contas sejam julgadas irregulares, nos termos do art. 202, § 6º, do Regimento Interno/TCU, com a imputação do débito atualizado monetariamente e acrescido de juros de mora, nos termos do art. 202, § 1º, do Regimento Interno do TCU, descontado o valor eventualmente recolhido, com a aplicação da multa prevista no art. 57 da Lei 8.443/1992. 
41.	Ante a gravidade das infrações cometidas, será proposto aplicação da sanção prevista no art. 60 da Lei 8.443/1992.
42.	Por fim, como não houve elementos que pudessem modificar o entendimento acerca das irregularidades em apuração, mantém-se a matriz de responsabilização presente na peça 26.
PROPOSTA DE ENCAMINHAMENTO
43.	Diante do exposto, submetemos os autos à consideração superior, propondo ao Tribunal:
a) considerar revel o responsável João Maciel Júnior (CPF: XXX.773.803-XX) , para todos os efeitos, dando-se prosseguimento ao processo, com fulcro no art. 12, § 3º, da Lei 8.443/1992; 
b) julgar irregulares, nos termos dos arts. 1º, inciso I, 16, inciso III, alíneas 'b' e 'c', da Lei 8.443/1992, c/c os arts. 19 e 23, inciso III, da mesma lei, as contas João Maciel Júnior (CPF: XXX.773.803-XX) , condenando-o ao pagamento das importâncias a seguir especificadas, atualizadas monetariamente e acrescidas dos juros de mora, calculadas a partir das datas discriminadas até a data da efetiva quitação do débito, fixando-lhe o prazo de quinze dias, para que comprove, perante o Tribunal, o recolhimento das referidas quantias aos cofres do Banco do Nordeste do Brasil S.A., nos termos do art. 23, inciso III, alínea 'a', da citada lei, c/c o art. 214, inciso III, alínea 'a', do Regimento Interno/TCU: 
Débitos relacionados ao responsável João Maciel Junior (CPF: XXX.773.803-XX) :
	Data de ocorrência
	Valor histórico (R$ 1,00) 

	2/1/2018
	49.000,00

	2/1/2018
	46.000,00

	2/1/2018
	48.000,00

	9/4/2018
	48.000,00

	9/4/2018
	45.000,00

	10/4/2018
	32.000,00

	16/4/2018
	70.000,00

	20/4/2018
	48.000,00

	20/4/2018
	49.000,00

	20/4/2018
	20.000,00

	20/4/2018
	45.000,00

	20/4/2018
	45.000,00

	23/4/2018
	30.000,00

	23/4/2018
	17.000,00

	23/4/2018
	49.000,00

	23/4/2018
	49.000,00

	23/4/2018
	39.000,00

	23/4/2018
	49.000,00

	24/4/2018
	46.000,00

	24/4/2018
	45.000,00

	24/4/2018
	7.000,00

	24/4/2018
	49.000,00

	9/7/2018
	48.000,00

	9/7/2018
	7.000,00

	10/7/2018
	45.000,00

	10/7/2018
	45.000,00

	10/7/2018
	48.000,00

	11/7/2018
	30.000,00

	11/7/2018
	48.000,00

	13/7/2018
	48.000,00

	13/7/2018
	15.000,00

	13/7/2018
	49.000,00

	13/7/2018
	5.000,00

	13/7/2018
	49.000,00

	18/7/2018
	173.470,00

Valor atualizado do débito (com juros) em 9/5/2022: R$ 1.854.444,48.
c) aplicar ao ao responsável João Maciel Júnior (CPF: XXX.773.803-XX) a multa prevista no art. 57 da Lei 8.443/1992 c/c o art. 267 do Regimento Interno/TCU, fixando-lhe o prazo de quinze dias, a contar da notificação, para que comprove, perante o Tribunal (art. 214, III, alínea 'a', do Regimento Interno do TCU) , o recolhimento da dívida aos cofres do Tesouro Nacional, atualizada monetariamente desde a data do acórdão proferido por este Tribunal até a data do efetivo recolhimento, se paga após o vencimento, na forma da legislação em vigor; 
d) autorizar, desde logo, a cobrança judicial da dívida, caso não atendidas as notificações, na forma do disposto no art. 28, inciso II, da Lei 8.443/1992;
e) autorizar também, desde logo, se requerido, com fundamento no art. 26 da Lei 8.443, de 1992, c/c o art. 217, §§ 1º e 2º do Regimento Interno/TCU, o parcelamento das dívidas em até 36 parcelas, incidindo, sobre cada parcela, corrigida monetariamente, os correspondentes acréscimos legais, fixando-lhe o prazo de quinze dias, a contar do recebimento da notificação, para comprovar , perante o Tribunal, o recolhimento da primeira parcela, e de trinta dias, a contar da parcela anterior, para comprovar os recolhimentos das demais parcelas, devendo incidir, sobre cada valor mensal, atualizado monetariamente, os juros de mora devidos, no caso do débito, na forma prevista na legislação em vigor, alertando o responsável de que a falta de comprovação do recolhimento de qualquer parcela importará o vencimento antecipado do saldo devedor, nos termos do § 2º do art. 217 do Regimento Interno deste Tribunal; 
f) considerar graves as infrações cometidas pelo Sr. João Maciel Júnior (CPF XXX.773.803-XX) e o inabilitar, pelo prazo de 8 anos, com fulcro no art. 60 da Lei 8.443/1992, para o exercício de cargo em comissão ou função de confiança no âmbito da Administração Pública Federal; 
g) enviar cópia do Acórdão ser prolatado à Procuradoria da República no Estado do Ceará, nos termos do § 3º do art. 16 da Lei 8.443/1992, c/c o § 7º do art. 209 do Regimento Interno/TCU, para adoção das medidas cabíveis; e
h) enviar cópia do Acórdão que vier a ser proferido ao Banco do Nordeste do Brasil e ao responsável, para ciência;
i) informar à Procuradoria da República no Estado do Ceará, ao Banco do Nordeste do Brasil e ao responsável que a presente deliberação, acompanhada do Relatório e do Voto que a fundamentam, está disponível para a consulta no endereço www.tcu.gov.br/acordaos, além de esclarecer que, caso requerido, o TCU poderá fornecer sem custos as correspondentes cópias, de forma impressa;
j) informar à Procuradoria da República no Estado do Ceará que, nos termos do parágrafo único do art. 62 da Resolução/TCU 259/2014, os procuradores e membros do Ministério Público credenciados nesta Corte podem acessar os presentes autos de forma eletrônica e automática, ressalvados apenas os casos de eventuais peças classificadas como sigilosas, as quais requerem solicitação formal."
6.	 O Ministério Público junto ao TCU, representado pelo Subprocurador-Geral Paulo Soares Bugarin (peça 48) , manifestou-se de acordo com a proposta acima.
	É o Relatório.

não há.

Subprocurador-Geral Paulo Soares Bugarin.

TOMADA DE CONTAS ESPECIAL. BANCO DO NORDESTE DO BRASIL S/A. DESFALQUE. CITAÇÃO. REVELIA. CONTAS IRREGULARES. DÉBITO. MULTA INABILITAÇÃO PARA O EXERCÍCIO DE CARGO EM COMISSÃO OU FUNÇÃO DE CONFIANÇA NO ÂMBITO DA ADMINISTRAÇÃO PÚBLICA.

TOMADA DE CONTAS ESPECIAL (TCE)

Secretaria de Controle Externo de Tomada de Contas Especial - SecexTCE.

Em exame a Tomada de Contas Especial instaurada pelo Banco do Nordeste do Brasil S.A. em desfavor do Sr. João Maciel Júnior, Gerente Executivo M1 da Agência de São Benedito/CE, em decorrência da realização de saques fraudulentos em contas correntes e de poupanças de clientes, que geraram para a instituição financeira a obrigação de reparar as transações lesivas, bem como subtração de montante do numerário da tesouraria.
2.	Nesta Corte, foi realizada a citação do Sr. João Maciel Júnior para que recolhesse aos cofres da entidade o montante de R$ 173.470,00 subtraído do numerário da tesouraria, além de 34 parcelas de dano causado no período de 02/01 a 13/07/2018, cujos valores originais totalizaram R$ 1.362.000,00, e/ou apesentasse alegações de defesa à realização de saques fraudulentos em contas correntes e de poupanças da agência de São Benedito/CE, sem prévia autorização desses clientes, com posterior transferência dos recursos para contas de terceiros, e subsequente apropriação indevida dos recursos das operações fraudulentas, com ofensa ao art. 37, caput, da Constituição Federal e às seguintes Normas Internas do BNB: Manual 1024 - Manual Básico de Gestão de Pessoas -  Título 15, Capitulo 3 - Normas de Conduta (Versão 007, de 09/03/2018, em vigor) , no seu item 3.17.14, e Normativo Interno 3303 - Manual de Procedimentos - Operações Financeira e Serviços Título  4 - Poupança Rural, Capítulo 6 - Retiradas (Versão 001 -  07/07/2011, em vigor) e Titulo 3 - Contas Correntes, Capítulo 8 - Pagamentos e Devoluções de Cheques, itens 13 a 18 (Versão 003 - vigente de 07/11/2017 a 09/07/2018) .
3.	Frustradas quatro tentativas de citação por via postal, a comunicação processual foi implementada por edital publicado no Diário Oficial da União de 31/03/2022.
4.	O responsável, embora citado de forma regular e válida, em plena conformidade com os normativos acerca da matéria, optou por permanecer silente. Caracterizada sua revelia, pode-se dar prosseguimento ao processo, nos termos do § 3º do art. 12 da Lei 8.443/1992.
5.	No mérito, a Secretaria de Controle Externo de Tomada de Contas Especial - Secex/TCE propõe a irregularidade das contas do Sr. João Maciel Júnior, nos termos do art. 16, inciso III, alíneas "b" e "c", da Lei 8.443/1992, com a consequente imputação do débito apurado e a aplicação da multa prevista no art. 57 do referido diploma legal e, devido à gravidade das irregularidades cometidas, a inabilitação do aludido responsável para o exercício de cargo em comissão ou função de confiança no âmbito da Administração Pública, com fulcro no art. 60 da Lei 8.443/1992. 
6.	O Ministério Público junto ao TCU, representado pelo Subprocurador-Geral Paulo Soares Bugarin, manifestou-se de acordo com a proposta acima descrita, à qual também me filio.
7.	Conforme o art. 70, parágrafo único, da Constituição Federal, a obrigação de prestar contas atinge qualquer pessoa física ou jurídica, pública ou privada que utilize, arrecade, guarde, gerencie ou administre dinheiros, bens e valores públicos ou pelos quais a União responda, ou que, em nome desta, assuma obrigações de natureza pecuniária.
8.	Com muito mais razão, tal obrigação alcança aqueles que derem causa a perda, extravio ou outra irregularidade de que resulte prejuízo ao erário público, que, nos termos do art. 71, inciso II, parte final, da Constituição Federal, c/c o art. 8º da Lei 8.443/1992, estão sujeitos à tomada de contas especial.
9.	De acordo com o Relatório do Processo Administrativo Disciplinar - PAD 2018268 (peça 7, p. 12-13) , foram atribuídas ao empregado João Maciel Júnior as seguintes ocorrências:
"1.1. apropriar-se indevidamente, de forma dolosa, do montante de R$ 1.362.000,00, por meio de saques de recursos em contas de poupança e contas correntes de clientes sem autorização dos respectivos titulares;
1.2. apropriar-se indevidamente, de forma dolosa, do montante de R$ 173.470,00, por meio de subtração, do numerário da tesouraria;
2.1. não realizar a conferência de numerário em poder da agência, quando assumiu a gerência executiva por substituição ao gerente responsável pela tesouraria;
2.2. não realizar a conferência de numerário em poder da agência, quando da substituição do gerente responsável pela tesouraria por motivo de férias, no último dia útil da primeira quinzena do mês de julho de 2018."
10.	Após o exame da defesa apresentada pelo empregado no PAD, nenhuma das ocorrências acima descritas foi descaracterizada, de tal forma que os atos narrados evidenciam a hipótese prevista no art. 16, inciso III, alínea "d", da Lei 8.443/1992 (desfalque ou desvio de dinheiros, bens ou valores públicos) .
11.	Como não há nos autos elementos para infirmar as irregularidades constatadas no mencionado processo administrativo disciplinar e a ausência de boa-fé do Responsável, acolho o encaminhamento proposto pela unidade técnica e corroborado pelo Parquet, no sentido de julgar irregulares as presentes contas e condenar o Sr. João Maciel Júnior ao pagamento do débito atualizado monetariamente e acrescido dos juros de mora devidos.
12.	Ademais, é cabível, diante da gravidade dos fatos narrados, aplicar ao responsável a penalidade pecuniária insculpida no art. 57 da Lei 8.443/1992, sancionamento para o qual não há óbices. 
13.	No presente caso, aplica-se o entendimento do Tribunal no sentido de que, em se tratando de pagamento irregular de natureza continuada, o termo inicial para a contagem do prazo prescricional será a data do último pagamento indevidamente realizado, em analogia à regra do direito penal afeta ao crime permanente (v.g. Acórdãos/Plenário 708/2022, de minha relatoria; 314/2018, rel. Ministro Vital do Rêgo; e 2330/2016, rel. Ministro Augusto Nardes) . Dessa forma, tendo em vista que o último pagamento ocorreu em 18/7/2018 e a citação do responsável foi ordenada em 28/09/2021 (peça 29) , não incide a prescrição.
14.	 Tendo em vista as circunstâncias apuradas no presente feito, especificamente a violação às normas de regência no âmbito do Banco do Nordeste, combinado com a atuação em benefício próprio e em detrimento do interesse público e do princípio da moralidade administrativa, considero grave a infração cometida e, por consequência, julgo adequada a aplicação da pena de inabilitação para o exercício de cargo em comissão ou função de confiança no âmbito da Administração Pública Federal, nos termos do art. 60 da Lei 8.443/1992 c/c o art. 270 do Regimento Interno/TCU. 
15.	No mesmo sentido, cito como precedentes os Acórdãos/Plenário 1.391/2022 (rel. Ministro-Substituto Augusto Sherman Cavalcanti) ; 1.369/2022 (rel. Ministro-Substituto Weder de Oliveira) ; 2.138/2021 (rel. Ministro Jorge Oliveira) ; 3.155/2020 (rel. Ministra Ana Arraes) ; 223/2020 (rel. Ministro Vital do Rêgo) ; e 3.070/2019 (rel. Ministro Bruno Dantas) .
16.	Apropriado, por fim, consoante o art. 16, § 3º, da Lei 8.443/92 c/c o § 7º do art. 209 do RI/TCU, dar ciência da deliberação a ser proferida à Procuradoria da República no Estado do Ceará, para adoção das medidas que considere cabíveis.
	Ante o exposto, voto por que seja adotada a deliberação que ora submeto a este Colegiado.
T.C.U., Sala das Sessões, em 19 de outubro de 2022.
MARCOS BEMQUERER COSTA
Relator